【裁判字號】    89,訴,165
【裁判日期】    901221
【裁判案由】    侵權行為損害賠償
【裁判全文】
臺灣高等法院民事判決  八十九年度訴字第一六五號
      原      告    祥良有限公司
      法定代理人    盧壯興
      被      告    甲○○
右當事人間請求損害賠償事件，本院判決如左：
    主      文
原告之訴及假執行之聲請均駁回。
訴訟費用由原告負擔。
    事      實
甲、原告方面：
一、聲明：
（一）被告應給付原告新台幣（下同）一百四十五萬六千元及自起訴狀繕本送達之日
      起至清償日止，按年息百分之五計算之利息。
（二）願供擔保，請准宣告假執行。
二、陳述：
（一）原告為一紙類販賣製造商，被告自民國七十九年二月間起，為原告代為進口紙
      類原料，自原告處獲得代辦費（車馬費），原告並應被告所稱方便處理業務之
      要求，購入售價高達一百四十五萬六千元（含利息），車號四六八─一六八八
      之車輛，於七十九年十月中旬（約十六日），交付被告使用，同年十一月下旬
      ，雙方因進口紙類原料之瑕疵及金錢糾紛不歡而散，被告竟於該時將系爭車輛
      侵占入己，逃逸無蹤，造成原告受有財產上之實質損失，故依民法第一百八十
      四條第一項前段之規定，請求被告賠償一百四十五萬六千元，及自起訴狀繕本
      送達之日起至清償日止，按年息百分之五計算之利息。
（二）對被告抗辯所為之陳述：
  １、系爭車輛為原告向原車主李固榆購買，隨即透過車行覓得財聖實業股份有限公
      司（下稱財聖公司）辦理融資，總價款為一百四十五萬六千元，頭期款四十萬
      元由被告以其舊車折抵（此部分購買之初即以被告向原告借貸金額抵充，故原
      告自亦得向被告請求），尾款由原告簽發支票分兩年十二期計為一百零五萬六
      千元，為附條件買賣，非原告取得車輛後，再行借貸融資，否則貸款既尚未付
      清，實無可能再自行持往貸款。
  ２、原告各項轉帳傳票上之「黃先生往來」乃原告紀錄與被告間金錢往來相關資料
      之傳票，因系爭車輛既交由被告使用，原告為該車支付之車款自亦記載在與被
      告「往來」之紀錄中，非如被告所辯係其向原告「借票」支付車款。
  ３、被告侵占犯罪行為業經本院八十九年度上易字第二一六五號刑事判決確定，判
      決中確認被告於七十九年十一月下旬將系爭車輛侵占入己時，車輛確為原告所
      有；被告於偵查中，亦明白表示：「公司當時仍有欠我錢，我才沒還」；另被
      告於其所發存證信函內表示合作關係尚未解除，帳務未清算，有繼續使用必要
      而拒絕還車，反面解釋，合作關係若解除則須返還，益徵系爭車輛為原告所有
      。
  ４、兩造於本件訴訟進行中經過對帳，於原告購買系爭車輛時，被告至少仍欠原告
      一百五十八萬六千零十九元，縱有紅利分配亦應於原告售完後始取得請求權，
      被告無由侵占系爭車輛。
  ５、原告於八十年一月間接獲台北市交通事件裁決所寄來系爭車輛第一張罰單時，
      曾口頭通知被告前來處理，因被告置之不理，而於同年四月二十六日以存證信
      函通知被告返還所占車輛，被告則回函主張繼續使用系爭車輛代辦業務，致原
      告誤信其仍有代辦之誠意，而允許繼續使用該車，至八十八年七月間始因接獲
      交通裁決所催繳被告於七十九年十二月二十七日至八十三年五月十日駕車違規
      罰鍰，催促被告處理被拒後，驚覺事態嚴重，並因被告有藉口系爭車輛不堪使
      用予以報廢之處分行為，原告始由該客觀處分行為知悉被告變易持有為所有之
      主觀意思，原告於八十八年七月間因事後回想始知被告於七十九年間即有侵占
      之主觀犯意，請求權並未罹於時效，否則，原告亦可依民法第一百九十七條規
      定，請求被告返還不當得利。
  ６、原告係於七十九年十月中旬，將系爭車輛交予被告使用，被告旋即於同年十一
      月時侵占，侵占時點與原告所購車輛時間相差不及一月，故原告所受損害即為
      系爭車輛之原始購買車款。
三、證據：提出原告八十年四月二十六日台北二十七支郵局第七六二號存證信函、被
    告八十年五月四日台北郵局第八七五一號存證信函、欠款明細表、侵占貨物證明
    書、汽車新領牌照登記書、汽車過戶登記書、汽車行車執照、對帳明細表、現金
    支出傳票、轉帳傳票、違規罰鍰收據為證，並聲請訊問證人曹淑惠。
乙、被告方面：
一、聲明：
（一）原告之訴及其假執行之聲請均駁回。
（二）如受不利判決，願供擔保，請准宣告免為假執行。
二、陳述：
（一）系爭車輛是被告選妥、議定價格一百萬元，並以出售舊車價金支付頭期款四十
      萬元，其餘款項約定由原告以積欠被告之佣金分期支付，原告為節稅才要求將
      系爭車輛登記在公司名下，由原告支付期款會計傳票之借方科目載明「黃先生
      往來」，足以顯示各該分期款項（含利息），僅是原告代為支付。
（二）雙方間因存有合作關係，互有金錢往來，依原告於刑案中所提轉帳傳票所載，
      原告於未考慮應付被告佣金及分紅之情況下，亦承認被告僅欠原告一百三十二
      萬五千三百六十六元，而本件訴訟中經對帳結果，被告當年代原告進口二百四
      十六貨櫃之紙張，每一貨櫃八千元之代辦費，合計一百九十六萬八千元代辦費
      用，原告未付被告，足以抵銷上開欠款一百三十二萬五千三百六十六元，亦足
      敷支付系爭車輛餘款六十萬元，況原告迄今未與被告以雙方合作四六分之比例
      分紅。
（三）被告曾於八十年五月四日以存證信函回覆原告因被告所營信奕公司與原告間有
      合作關係，佣金及分紅尚未結算清楚，系爭車輛仍歸被告所有等情，原告自此
      未再與被告聯絡，事經九年，汽車價值已折舊殆盡，始因違規罰單全數要求被
      告繳納被拒，憤而自恃車輛登記原告名義，部分車款以原告名義支票支付等有
      利條件，提起刑事告訴，刑案竟誤判被告成立侵占，有待斟酌。
（四）被告雖偶有表示倘兩造間帳算清楚，願將系爭車輛「還給原告」，其真意為該
      車雖為被告所有，但因車登記在原告名下，倘原告願將帳務結清（含該車價款
      支付被告），被告同意將車交由原告所有，並非被告承認系爭車輛為原告所有
      。
（五）原告在刑案中主張自公司買車時起，即由被告侵占，八十年四月二十六日存證
      信函亦已明白顯示知悉被告占有系爭車輛，且表示若被告不返還，要依法訴追
      民、刑事責任，顯見至遲於該時，原告已知「侵占」之事實，是縱認被告確有
      侵權行為，請求權時效亦早已消滅。
（六）若認侵權行為之時點為八十八年間，原告接獲台北市交通事件裁決所來函，惟
      依七十九年一月十二日行政院令發布之固定資產耐用年數表標準，自用小客車
      之耐用年數為五年，系爭車輛無論購買時車價多少，均已無殘值可言，原告請
      求損害賠償額一百四十五萬六千元，自屬無據。
（七）本件為刑事附帶民事訴訟，原告僅得依侵權行為請求損害賠償，不得另主張不
      當得利請求權。
三、證據：提出轉帳傳票、刑事庭訊問筆錄、日記帳傳真、對帳明細表、收支日報表
    為證，並聲請命原告提出資產負債表及損益表、將原告七十九年十月五日會計傳
    票送台北市會計師公會或各著名大學會計系鑑定其意義及系爭車輛所有權歸屬。
丙、本院依職權調取本院八十九年度上易字第二一六五號刑事案件全案卷宗。
    理      由
一、不當得利返還請求權與損害賠償請求權，法律上之性質雖有未同，但二者訴訟上
    所據之事實如屬同一，則原告起訴時雖係基於侵權行為之法律關係，然在訴訟進
    行中於他造為時效之抗辯後，亦不妨再基於不當得利之請求權而為主張，最高法
    院五十六年台上字第三○六四號判例要旨可資參照。又刑事附帶民事訴訟移送至
    民事庭後，即成為獨立之民事訴訟，應適用民事訴訟法之規定。本件原告依侵權
    行為法則提起刑事附帶民事訴訟後，經本院刑事庭裁定移送民事庭，訴訟進行中
    ，被告為時效抗辯，原告乃追加主張不當得利法律關係，因請求之基礎事實相同
    ，所為訴之追加，應予准許，毋庸被告同意，合先敘明。
二、原告主張：被告自七十九年二月間起，代其進口紙類原料，除自原告處獲得代辦
    費外，並要求提供代步車輛以方便處理代辦業務，原告乃以價款一百四十五萬六
    千元購買系爭車輛，於七十九年十月中旬交付被告使用，同年十一月下旬，因雙
    方發生糾紛不歡而散，被告即將系爭車輛侵占入己，逃逸無蹤，故依侵權行為及
    不當得利之法律關係，請求被告給付一百四十五萬六千元，及自起訴狀繕本送達
    之日起至清償日止，按年息百分之五計算之利息。
三、被告則抗辯：系爭車輛為其向車行購得，所有權非屬原告，故無侵占獲利情事。
四、原告主張被告自七十九年二月間起，代原告進口紙類原料，同年十月中旬占有使
    用系爭車輛，雙方於同年十一月下旬因糾紛不歡而散，被告迄無交付系爭車輛與
    原告之事實，為被告所不爭執，此部分堪信為真實。兩造首要爭點在於系爭車輛
    購入後，所有權為何人所有？經查：
（一）原告起訴始終主張被告於七十九年十一月下旬，因雙方發生糾紛不歡而散，即
      將其所有之系爭車輛侵占入己，因而侵害原告之所有權，應負侵權行為損害賠
      償責任（見本院卷一第四十三頁原告準備書Ｂ狀、卷二第一百八十三頁原告準
      備書Ａ狀、第二百二十一頁原告民事陳報狀、民事辯論意旨Ａ狀、九十年二月
      七日及四月十一日準備程序筆錄、九十年十二月十日言詞辯論筆錄，調閱刑案
      二審卷第四十二頁），並提出卷附汽車新領牌照登記書、汽車過戶登記書、汽
      車行車執照等件為證（見本院卷一第一七○至一七四頁），被告亦不爭執書證
      之真正，依該書證記載，系爭車輛所有權是於七十九年間先由訴外人李固榆讓
      與財聖公司，再由財聖公司與原告成立自七十九年十月起至八十一年九月止之
      附條件買賣關係，原告亦自承系爭車輛是先登記給辦理融資之財聖公司，再由
      財聖公司與原告辦理附條件買賣，尾款由原告簽發支票分兩年支付，於八十一
      年九月二十五日才登記於原告名下（見本件九十年十二月十日言詞辯論筆錄、
      本院卷二第二一四頁）等語，而所稱附條件買賣者，謂買受人先占有動產之標
      的物，約定至支付一部或全部價金，或完成特定條件時，始取得標的物所有權
      之交易，動產擔保交易法第二十六條定有明文，是附條件買賣之動產擔保交易
      ，於買受人未繳清全部價款前，出賣人仍保有標的物之所有權，買受人尚不得
      主張其為所有權人，從而，本件原告既於七十九年間與財聖公司就系爭車輛成
      立附條件買賣契約，由財聖公司先取得所有權，原告於其所指述七十九年十一
      月下旬被告侵占時間，僅為附條件買賣之買受人，並非所有權人，其以此主張
      該時，系爭車輛遭被告占為己有，所有權因此受侵害，即不足採，故原告依據
      侵權行為法律關係，請求被告賠償其喪失所有權之損害，自屬無據。而原告既
      無由主張侵權行為損害賠償請求權，則其主張該請求權若已罹於時效而消滅，
      已無所憑據，援用民法第一百九十七條規定，主張不當得利請求權，均不能准
      許。
（二）何況負損害賠償責任者，除法律另有規定或契約另有訂定外，應回復他方損害
      發生前之原狀，為民法第二百十三條第一項所明定，又損害賠償應以填補請求
      權人所受損害為限，本件縱如原告主張其因被告侵占系爭車輛，得請求損害賠
      償，惟據被告所陳系爭車輛僅是無法使用，就原告所稱系爭車輛已「報廢」乙
      節，則否認之，並辯稱系爭車輛相關文件均在原告手中，被告無法為報廢之處
      分行為等語，原告則對於持有文件不爭執，顯示系爭車輛尚未滅失，則原告率
      爾請求被告應賠償系爭車輛全額購車款項作為損害賠償，亦有可議。
五、綜上所述，原告依據侵權行為及不當得利規定，請求被告給付一百四十五萬六千
    元，及自起訴狀繕本送達之日起至清償日止，按年息百分之五計算之利息，為無
    理由，應予駁回，其假執行之聲請，因此失所附麗，當併予駁回。
六、本件事證已明確，兩造其餘攻擊防禦方法及舉證，經核於判決結論無影響，爰不
    一一贅論，併此敘明。
七、據上論結，本件原告之訴為無理由，依民事訴訟法第七十八條，判決如主文。
中      華      民      國    九十      年      十二    月    二十一    日
                              民事第七庭
                                  審判長法  官  張  耀  彩
                                        法  官  王  仁  貴
                                        法  官  陳  玉  完
右正本係照原本作成。
如不服本判決，應於收受送達後二十日內向本院提出上訴書狀，其未表明上訴理由者
，應於提出上訴後二十日內向本院補提理由書狀（均須按他造當事人之人數附繕本）
上訴時應提出委任律師或具有律師資格之人之委任狀；委任有律師資格者，另應附具
律師及格證書及釋明委任人與受任人有民事訴訟法第四百六十六條之一第一項但書或
第二項（詳附註）所定關係之釋明文書影本。
中      華      民      國    九十      年      十二    月    二十四    日
                                        書記官  徐  惠  莉
附註：
民事訴訟法第四百六十六條之一（第一項、第二項）：
對於第二審判決上訴，上訴人應委任律師為訴訟代理人。但上訴人或其法定代理人具
有律師資格者，不在此限。
上訴人之配偶、三親等內之血親、二親等內之姻親，或上訴人為法人、中央或地方機
關時，其所屬專任人員具有律師資格並經法院認為適當者，亦得為第三審訴訟代理人
。


司法院資訊處製作；財團法人民間司法改革基金會備份。
